ACORDAO-COMPLETO-2359125

ACÓRDÃO 2432/2019 ATA 39/2019 - PLENÁRIO

VISTOS, relatados e discutidos estes autos de pedidos de reexame interpostos por Mário Ramos Ribeiro e Emília Maria Silvia Ribeiro Curi contra o Acórdão 788/2018-TCU-Plenário,
ACORDAM os Ministros do Tribunal de Contas da União, reunidos em sessão do Plenário, diante das razões expostas pelo relator, em:
9.1. conhecer do pedido de reexame interposto por Mário Ramos Ribeiro para, no mérito, dar-lhe provimento parcial;
9.2. conhecer do pedido de reexame interposto por Emília Maria Silvia Ribeiro Curi para, no mérito, dar-lhe provimento;
9.3. tornar insubsistentes os subitens 9.1, 9.2 e 9.3 do Acórdão 788/2018-TCU-Plenário;
9.4. dar ciência desta deliberação aos recorrentes, à Secretaria Federal de Controle Interno da CGU, ao Ministro de Estado da Integração Nacional.

Pedido de reexame contra acórdão que, entre outras medidas, aplicou multa aos recorrentes em processo de monitoramento autuado por força de deliberação proferida em denúncia sobre possíveis irregularidades na execução de convênio que tinha por objeto promover a contenção no entorno da lagoa São Gotardo.

Município de Bom Jesus da Lapa - BA.

3. Interessados/Responsáveis/Recorrentes:
3.1. Responsáveis: Alexandre Navarro Garcia (XXX.346.061-XX); Carlos Antonio Vieira Fernandes (XXX.608.784-XX); Emília Maria Silva Ribeiro Curi (XXX.910.701-XX); Irani Braga Ramos (XXX.359.668-XX); Luiz Otávio Oliveira Campos (XXX.575.532-XX); Mário Ramos Ribeiro (XXX.152.222-XX)
3.2. Recorrentes: Mário Ramos Ribeiro (XXX.152.222-XX); Emília Maria Silva Ribeiro Curi (XXX.910.701-XX).

13.1. Ministros presentes: José Mucio Monteiro (Presidente), Walton Alencar Rodrigues (Relator), Augusto Nardes, Aroldo Cedraz, Raimundo Carreiro, Ana Arraes, Bruno Dantas e Vital do Rêgo.
13.2. Ministro-Substituto convocado: Augusto Sherman Cavalcanti.
13.3. Ministros-Substitutos presentes: Marcos Bemquerer Costa e Weder de Oliveira.

ACORDAO-COMPLETO-2384077

Acórdão 2855/2019 - Plenário

WALTON ALENCAR RODRIGUES

Ministro-Substituto André Luís de Carvalho.

Adoto, como Relatório, a instrução do Auditor (peça 120) , que contou com a anuência do corpo diretivo da unidade técnica (peças 121 e 122) :
"1.	Trata-se de pedidos de reexame interpostos por Mário Ramos Ribeiro (peça 68) e Emília Maria Silvia Ribeiro Curi (peça 75) contra o Acórdão 788/2018-TCU-Plenário (peça 28) , de Relatoria do Exmo. Ministro André de Carvalho.
1.1	A deliberação recorrida apresenta o seguinte teor:
VISTOS, relatados e discutidos estes autos de monitoramento autuado por força do item 1.8.1 do Acórdão 978/2013 prolatado pelo Plenário do TCU, no âmbito do TC Processo 008.908/2013-3 (Relação n.º 14/2013) , ao apreciar denúncia sobre possíveis irregularidades na execução de obras com os recursos provenientes do Convênio 421/2009 celebrado entre o Município de Bom Jesus da Lapa - BA e o Ministério da Integração Nacional;
ACORDAM os Ministros do Tribunal de Contas da União, reunidos em Sessão do Plenário, ante as razões expostas pelo Relator, em:
9.1. aplicar em desfavor do Sr. Mário Ramos Ribeiro e da Sra. Emília Maria Silva Ribeiro Curi, individualmente, a multa prevista no art. 58, IV, da Lei nº 8.443, de 1992, sob o valor de R$ 5.000,00 (cinco mil reais) , fixando-lhes o prazo de 15 (quinze) dias, contados da notificação, para que comprovem, perante o Tribunal, o recolhimento da referida quantia aos cofres do Tesouro Nacional, atualizada monetariamente na forma da legislação em vigor;
9.2. autorizar, caso requerido, nos termos do art. 26 da Lei nº 8.443, de 1992, e do art. 217 do RITCU, o parcelamento das dívidas fixadas por este Acórdão em até 36 (trinta e seis) parcelas mensais e sucessivas, sobre as quais incidirão a atualização monetária e os correspondentes acréscimos legais, esclarecendo aos responsáveis que a falta de pagamento de qualquer parcela importará no vencimento antecipado do saldo devedor, sem prejuízo das demais medidas legais;
9.3. autorizar, desde logo, a cobrança judicial dívidas fixadas por este Acórdão, nos termos do art. 28, inciso II, da Lei nº 8.443, de 1992, caso não atendidas as notificações;
9.4. determinar que, em conjunto com o Ministério do Planejamento, Desenvolvimento e Gestão, o Ministério da Integração Nacional adote as medidas cabíveis para promover o desconto, na correspondente folha de pagamentos, das dívidas fixadas pelo item 9.1 deste Acórdão, nos termos do art. 28, I, da Lei nº 8.443, de 1992, em desfavor do Sr. Mário Ramos Ribeiro e da Sra. Emília Maria Silva Ribeiro Curi, diante da eventual manutenção de vínculo atual como servidores federais regidos pela Lei nº 8.112, de 1990, caso eles não atendam às notificações para o recolhimento das referidas dívidas;
9.5. determinar que a unidade técnica adote as seguintes medidas:
9.5.1. promova a imediata conversão do presente processo de fiscalização em tomada de contas especial, nos termos do art. 47 da Lei nº 8.443, de 1992, e do art. 252 do RITCU, autorizando, desde já, a citação de todos os responsáveis pelo possível dano ao erário sob o valor total de recursos federais transferidos no âmbito do Convênio 712.806/2009 celebrado com o Município de Bom Jesus da Lapa - BA, a partir das falhas originalmente detectadas pelo Acórdão 978/2013-TCU-Segunda Câmara, arrolando como responsáveis todos os faltosos gestores do Ministério da Integração Nacional, a exemplo de Alexandre Navarro Garcia, de Irani Braga Ramos, de Carlos Antônio Vieira Fernandes, de Emília Maria Silva Ribeiro Curi, de Mário Ramos Ribeiro, de Luiz Otávio Oliveira Campos e de Teócrito Dantas da Silva, já que as suas condutas omissivo-comissivas contribuíram diretamente para a ocorrência do possível dano ao erário, em solidariedade com todos os demais gestores federais e municipais responsáveis, nos termos do art. 8º da Lei n.º 8.443, de 1992;
9.5.2. promova a prévia audiência de Alexandre Navarro Garcia, de Irani Braga Ramos e de Carlos Antônio Vieira Fernandes para que apresentem as suas razões de justificativa em relação ao indevido descumprimento da determinação prolatada pelo Acórdão 978/2013-TCU-Segunda Câmara, diante da possibilidade de futura aplicação da multa prevista no art. 58, IV, da Lei nº 8.443, de 1992;
9.5.3. dê ciência da presente deliberação a Alexandre Navarro Garcia, Irani Braga Ramos, Carlos Antônio Vieira Fernandes, Emília Maria Silva Ribeiro Curi, Mário Ramos Ribeiro, Luiz Otávio Oliveira Campos e Teócrito Dantas da Silva; e
9.5.4. dê ciência da tomada de contas especial suscitada pelo item 9.5.1 deste Acórdão, nos termos do art. 252 do RITCU, à Secretaria Federal de Controle Interno da CGU e ao Ministro de Estado da Integração Nacional.
HISTÓRICO
2.	Trata-se de monitoramento autuado por força do item 1.8.1 do Acórdão 978/2013 prolatado pelo Plenário do TCU, no âmbito do TC Processo 008.908/2013-3 (Relação 14/2013) , ao apreciar denúncia sobre possíveis irregularidades na execução de obras com os recursos provenientes do Convênio 421/2009 celebrado entre o Município de Bom Jesus da Lapa - BA e o Ministério da Integração Nacional.
3.	Por intermédio do aludido item 1.8.1 do Acórdão 978/2013, o Tribunal assinou prazo para que o Ministério da Integração Nacional (MI) informasse o resultado da análise das contas inerentes ao Convênio 712.806/2009 (Convênio 421/2009) celebrado com o aludido município, apresentando, ainda, o seu parecer definitivo pela aprovação, ou não, da correspondente prestação de contas do referido ajuste.
4.	Considerando o não atendimento, mesmo após inúmeras reiterações, sem justificativa, da decisão do Tribunal - não envio do parecer conclusivo sobre as contas do Convênio 712.806/2009 -, por meio do Acórdão 788/2018-TCU-Plenário (peça 28) , os recorrentes foram apenados em multa, individualmente, no valor de R$ 5.000,00, nos termos do art. 58, IV, da Lei 8.443/1992 e o processo de fiscalização foi convertido em tomada de contas especial (TCE) .
5.	Examina-se, nesta oportunidade, os pedidos de reexame interpostos por Mário Ramos Ribeiro (peça 68) e Emília Maria Silvia Ribeiro Curi (peça 75) contra o citado julgado.
EXAME DE ADMISSIBILIDADE 
6.	Os recursos preenchem os requisitos de admissibilidade, conforme exigência do art. 48 da Lei 8.443/1992 (Lei Orgânica do TCU) , c/c os arts. 285 e 286 do RI/TCU.
7.	Dessa forma, ratificam-se as propostas de conhecimento do recurso, com efeito suspensivo, formuladas nos exames de peças 104-106, acolhidas pelo Relator, Exm. Ministro Walton Alencar Rodrigues, conforme peça 108.
EXAME DE MÉRITO
8.	Nos recursos trazidos pelos responsáveis, em síntese, será necessário verificar se houve justificativa legítima para o não atendimento da decisão deste Tribunal.
9.	Da análise da justificativa para o não atendimento da decisão do TCU
10.	O recorrente Mário Ramos Ribeiro trouxe os seguintes argumentos em suas razões recursais (peça 68) :
	a) não agiu com dolo ou culpa, foi diligente e proativo, inclusive houve a determinação da glosa dos valores transferidos voluntariamente pela União ao município e a abertura de processo de TCE para reaver os valores;
	b) ocupou o cargo apenas 1 ano e 4 meses (desde 10/1/2017) até a apresentação deste recurso (maio/2018) e nesse período a prestação de contas foi finalizada, conforme Parecer Técnico de Engenharia 196/2017 (8/11/2017) e Parecer Financeiro 120/2018 (17/05/2018) ; 
	c) comunicou e encaminhou os referidos documentos ao TCU, por meio do Ofício 49/AECI/MI, de 24/5/2018;
	d) a Secretaria Executiva não tem poder hierárquico sobre a Secretaria de Desenvolvimento Regional e só pode atuar no processo após a conclusão do relatório de engenharia e da definição dos valores para glosa, providência a cargo de outra unidade; e
	e) não foram esgotadas todas as medidas administrativas internas objetivando o ressarcimento pretendido, assim, não seria o caso de abertura de processo de tomada de contas especial.
11.	A recorrente Emília Maria Silvia Ribeiro Curi apresentou os seguintes argumentos em suas razões recursais (peça 75) :
	a) esteve por apenas 33 dias úteis à frente da Secretaria Executiva do MI, sendo que da data do ofício de reiteração do TCU (25/07/2016) foram 11 dias úteis; e
	b) entende desproporcional a sua responsabilidade ante a isenção de outros gestores com períodos de gestão similares.
12.	Análise
13.	Preliminarmente, cabe realizar uma cronologia dos fatos e uma análise jurídica sintética da apenação em discussão.
	Data
	Evento
	Peça
	Observação

	23/12/2009 a 22/12/2011
	Convênio 421/2009 - Vigência
	-
	
	15/5/2013
	Ofício 536/2013
	2
	Houve resposta (peça 4) 

	15/06/2015
	Ofício 1496/2015
	7
	Houve resposta (peça 9) 

	22/06/2016
	Ofício 1643/2016
	12
	Houve resposta (peça 15) 

	25/07/2016
	Ofício 2091/2016
	14
	Houve resposta (peça 16) 

	12/07/2017
	Oficio 1913/2017
	22
	Houve resposta (peça 24) 

14.	Segundo o art. 58, inciso IV, da Lei 8.443/1992 (LO/TCU) , o Tribunal poderá aplicar multa aos responsáveis por "não atendimento, no prazo fixado, sem causa justificada, a diligência do Relator ou a decisão do Tribunal". Regulamentando a sanção, o Regimento Interno do TCU prevê:
Art. 268. O Tribunal poderá aplicar multa, nos termos do caput do art. 58 da Lei nº 8.443, de 1992, atualizada na forma prescrita no § 1º deste artigo, aos responsáveis por contas e atos adiante indicados, observada a seguinte gradação:
[...]
VII - descumprimento de decisão do Tribunal, salvo motivo justificado, no valor compreendido entre cinco e cinquenta por cento do montante a que se refere o caput;
[...]
§ 3º A multa aplicada com fundamento nos incisos IV, V, VI, VII ou VIII prescinde de prévia audiência dos responsáveis, desde que a possibilidade de sua aplicação conste da comunicação do despacho ou da decisão descumprida ou do ofício de apresentação da equipe de fiscalização.
15.	Partindo do pressuposto que a sanção foi direcionada ao responsável (gestor/pessoa física) que não cumpriu a decisão do TCU, este precisa ser previamente ouvido ou informado de que tal omissão resultará em multa, nos termos do art. 268, § 3º, do RI/TCU.
16.	A determinação em análise é do item 1.8.1 do Acórdão 978/2013-TCU-Plenário:
 (...) 1.8. Determinações:
1.8.1. ao Ministério da Integração Nacional que, no prazo de 60 (sessenta) dias, informe a este TCU o resultado da análise das contas referentes ao Convênio nº 712.806/2009, celebrado com o município de Bom Jesus da Lapa/BA, com parecer definitivo pela aprovação, ou não, da prestação de contas do ajuste;
17.	Inicia-se agora a análise da situação do recorrente Mario Ramos Ribeiro.
18.	O Sr. Mario Ramos Ribeiro ocupou o cargo de Secretário Executivo do MI no período a partir de 10/1/2017 (peça 24, p. 5) . O recorrente, além de ter assumido a responsabilidade do cargo somente em 01/2017, apenas recebeu comunicação do TCU no mês 07/2017, tendo prontamente respondido. Na ocasião, foram solicitadas ao gestor dois grupos de informações (peça 22) :
[...], encaminhe a esta Secretaria as seguintes informações:
a) a situação do cumprimento do item 18.1 do Acórdão 978/2013-TCU-Plenário, Sessão Extraordinária de caráter reservado de 17/4/2013, considerando que a Secretaria de Defesa Civil já efetuou analise física do Convênio, desde 2013, conforme Relatório de Inspeção N. 027/2013-ASR;
b) a relação identificando todos os Secretários-Executivos e Coordenadores Gerais de Prestação de Contas de Convênios do Ministério da Integração, contendo o nome, CPF, data de ingresso no cargo e data de saída, desde 2013 até o presente momento. [...]
19.	Por meio do Oficio 305/2017, de 08/08/2017 (peça 24) as duas solicitações foram satisfatoriamente atendidas, senão vejamos.
	Ofício TCU 1913/2017 (peça 22) 
	Resposta - Ofício 305/2017 (peça 24) 

	[...] encaminhe a esta Secretaria as seguintes informações:
a) a situação do cumprimento do item 18.1 do Acórdão 978/2013-TCU-Plenário, Sessão Extraordinária de caráter reservado de 17/4/2013, considerando que a Secretaria de Defesa Civil já efetuou analise física do Convênio, desde 2013, conforme Relatório de Inspeção N. 027/2013-ASR;
	2. Em atendimento, reitero os termos do Despacho DIAD de 8/7/2016 (SEI 0278736) , no sentido de que esta CGPC aguarda a área técnica emitir manifestação conclusiva quanto ao atingimento dos objetivos propostos pelo Convênio n° 712806/2012, que possibilitará a análise no aspecto financeiro por esta Coordenação.

	[...] encaminhe a esta Secretaria as seguintes informações:
b) a relação identificando todos os Secretários-Executivos e Coordenadores Gerais de Prestação de Contas de Convênios do Ministério da Integração, contendo o nome, CPF, data de ingresso no cargo e data de saída, desde 2013 até o presente momento.
	3. Quanto ao pedido de informações sobre os ocupantes dos cargos de Secretários Executivos e Coordenadores-Gerais de Prestação de Contas de Convênios deste Ministério desde 2013 até a presente data, informo que a Coordenação-Geral de Gestão de Pessoas providenciou tais informações, conforme Despacho DCAP (SEI 0593838) e Anexo DCAP (SEI 0594026) .

20.	Em outras palavras, quanto ao item "a", foi-lhe solicitado a situação do cumprimento. Em resposta, o gestor informou a situação à época, inclusive, posteriormente, quando finalizados, encaminhou os documentos Parecer Técnico de Engenharia 196/2017 (8/11/2017) e Parecer Financeiro 120/2018 (17/05/2018) , conforme peça 68, p. 37. Não lhe foi exigido o encaminhamento do resultado da análise e tampouco pareceres concluídos, pois, além de não depender dele tal execução, não é razoável pensar que uma análise de prestação de contas e a confecção de pareceres por áreas técnicas seria concluída no prazo de 15 dias.
21.	Por fim, quanto à solicitação do item "b" do Ofício 1913/2017 (peça 22) , a relação foi prontamente elaborada e encaminhada, conforme solicitado (peça 24, p. 5) .
22.	No tocante as razões recursais relativas à conversão do processo de fiscalização em processo de tomada de contas especial (TCE) , isto é, item 9.5.1 do Acórdão 788/2018-TCU-Plenário (peça 28) , o entendimento deste Tribunal é que não cabe recurso tal decisão. Nesse diapasão, seguem enunciados extraídos da jurisprudência selecionada:
A impossibilidade de interposição de recurso contra decisão que converte processo em tomada de contas especial, ou determina sua instauração, não configura prejuízo ao contraditório, uma vez que esse tipo de deliberação não conclui sobre existência ou dimensão de danos ou sobre a autoria de qualquer ato irregular. Na tomada de contas especial é que se realiza o contraditório e o TCU se manifesta de forma definitiva sobre o dano ao erário e eventual responsabilização. (Acórdão 735/2015-TCU-Plenário, relator Ministro Augusto Nardes) 
Não cabe recurso contra decisão que converte processo de fiscalização em tomada de contas especial, visto que ainda não há decisão de mérito que tenha condenado ou emitido qualquer juízo. (Acórdão 2377/2008-TCU-Plenário, relator Ministro Benjamin Zymler) 
23.	Dessa forma, entende-se pelo provimento parcial das razões recursais do Sr. Mario Ramos Ribeiro, no sentido de tornar sem efeito a multa do item 9.1 do Acórdão 788/2018-TCU-Plenário (peça 28) .
24.	Inicia-se agora a análise da situação da recorrente Emília Maria Silvia Ribeiro Curi.
25.	A Sra. Emília Maria Silvia Ribeiro Curi exerceu o cargo de Secretária Executiva do MI no período 22/06/2016 a 08/08/2016, isto é, por 33 dias úteis (peça 24, p. 5) . 
26.	A recorrente foi informada da determinação do TCU (item 18.1 do Acórdão 978/2013-TCU-Plenário) por meio do Ofício TCU 1643/2016 (peça 12) , que teve ciência confirmada em 06/07/2016 (peça 13) . Na ocasião, também houve resposta ao ofício do Tribunal. A resposta veio por meio do Ofício 433/AECI/GM/MI, de 29/7/2016 (peça 15) . 
	Ofício TCU 1643/2016 (peça 12) 
	Resposta - Ofício 433/2017 (peça 15) 

	Em cumprimento ao Acórdão 978/2013-TCU-Plenário, Sessão Extraordinária de caráter reservado de 17/4/2013, e com vistas ao monitoramento da determinação nele proferida, solicito a Vossa Senhoria que, no prazo de quinze dias, a contar do recebimento da presente comunicação, com fundamento no art. 11 da Lei 8.443/1992, c/c os arts. 157 e 243 do Regimento Interno do TCU, informe a este Tribunal, a situação do cumprimento do item 18.1 do supradito Acórdão, considerando que a Secretaria de Defesa Civil já efetuou analise física do Convênio, desde 2013, conforme Relatório de Inspeção N. 027/2013-SR.
	2. A respeito do assunto, a Secretaria Nacional de Proteção e Defesa Civil, por meio do Memorando n° 849/SEDEC/CRAA, de 28 de julho de 2016, informou que a análise da prestação de contas final do referido processo foi priorizada pela área técnica, embora ainda não concluída, em face do manifesto excesso de demandas a cargo da área técnica daquela Secretaria.

27.	Em outras palavras, foi-lhe solicitado a situação do cumprimento. Em resposta, informou-se a situação à época. Não lhe foi exigido o encaminhamento do resultado da análise e tampouco  pareceres concluídos, pois, além de não depender daquele gestor tal execução, não é razoável pensar que uma análise de prestação de contas e a confecção de pareceres por áreas técnicas seria concluída no prazo de 15 dias. Ademais, a recorrente só permaneceu no cargo até o dia 08/08/2016, ou seja, saiu do cargo antes mesmo da ciência do Ofício de Reiteração (Ofício 2091/2016, peça 14) , que teve ciência confirmada em 12/08/2016.
28.	Sobre a situação da Sra. Emília Maria Silvia Ribeiro Curi há ainda uma peculiaridade. Além da recorrente não ter sido notificada da determinação, também não foi ouvida ou informada da possibilidade de recebimento de multa por descumprimento da determinação (exigência do art. 268, § 3º, do RI/TCU) . Isto é, não há ofício do TCU dirigido à recorrente.
29.	Importa consignar que as determinações do TCU devem ser proferidas diretamente ao órgão ou entidade, contudo, conforme ofícios acostados aos autos, percebe-se que todos os ofícios de diligências foram equivocadamente encaminhados com caráter pessoal (intuitu personae) , impedindo a presunção de ciência e culpabilidade de gestores futuros do mesmo cargo por eventuais omissões. 
30.	Explico. Ao encaminhar comunicações de diligência com caráter pessoal (intuitu personae) , a responsabilidade passa a ser apenas pessoal, assim, ao sair do cargo, não se pode presumir que os futuros ocupantes dos mesmos cargos tenham ciência de tal obrigação. Diferentemente, quando as comunicações de diligências são feitas ao órgão/entidade, compete ao gestor público inteirar-se das determinações expedidas pelo TCU afetas à sua área de atuação, arcando com a responsabilidade no caso de descumprimento.
31.	Considerando que nos autos só foram enviadas comunicações de caráter pessoal (intuitu personae) , que a Sra. Emília Maria Silvia Ribeiro Curi não foi notificada e que não foram feitas diligências diretamente ao órgão, não há de se exigir responsabilidade pessoal da recorrente em questão.
32.	 Sendo assim, entende-se pelo provimento das razões recursais da recorrente, no sentido de tornar sem efeito a multa do item 9.1 do Acórdão 788/2018-TCU-Plenário (peça 28) . 
CONCLUSÃO
33.	Em face da análise das razões recursais apresentadas, concluiu-se que:
	a) 	houve atendimento das diligências realizadas, nos termos realizados, isto é, requereu-se informações atuais das providências em andamento e as respostas foram prontamente elaboradas e fornecidas; 
	b) além de não ser razoável e proporcional, os diligenciados não tinham o poder de realizar o exigido (conclusão de prestações de contas e emissão de pareceres) ;
	c) as determinações do TCU devem ser proferidas diretamente ao órgão ou entidade, sob pena de impedir a presunção de ciência e culpabilidade de gestores futuros do mesmo cargo por eventuais omissões;
	d) não houve oitiva da recorrente Emília Maria Silvia Ribeiro Curi, consequentemente,  tampouco informação da possibilidade de recebimento de multa por descumprimento da determinação  (exigência do art. § 3º, do RI/TCU) ; e
	e) não cabe recurso contra decisão que converte processo de fiscalização em TCE, pois não se trata de decisão de mérito e tampouco emissão de juízo de valor.
V - PROPOSTA DE ENCAMINHAMENTO
34.	Ante o exposto, submetem-se os autos à consideração superior, propondo-se, com fundamento no art. 48 da Lei 8.443/1992:
 	I - conhecer do pedido de reexame interposto pelo Sr. Mário Ramos Ribeiro contra o Acórdão 788/2018-TCU-Plenário, e, no mérito, dar-lhe provimento parcial, de modo a tornar sem efeito o item 9.1 relativo à sua pessoa.
	II - conhecer do pedido de reexame interposto pelo Sra. Emília Maria Silvia Ribeiro Curi contra o Acórdão 788/2018-TCU-Plenário, e, no mérito, dar-lhe provimento parcial, de modo a tornar sem efeito o item 9.1 relativo a sua pessoa.
	III - 	dar ciência da deliberação aos recorrentes, à Secretaria Federal de Controle Interno da CGU, ao Ministro de Estado da Integração Nacional e a Unidade Técnica responsável pela realização das comunicações."

8.1. Luiz Antonio Muniz Machado (024281/OAB-RJ); Ana Carolina Mazoni (31.606/OAB-DF); Carlos Antonio Vieira Fernandes Filho (34.472/OAB-DF); Felipe Teixeira Vieira (31718/OAB-DF) e outros.

Não atuou.

MONITORAMENTO. DESATENDIMENTO DE DETERMINAÇÃO DO TCU. MULTA DO ART. 58, IV, DA LEI 8.443/1992. CONVERSÃO EM PROCESSO DE TOMADA DE CONTAS ESPECIAL. PEDIDOS DE REEXAME. CONHECIMENTO. DILIGÊNCIAS ATENDIDAS. PROPORCIONALIDADE E RAZOABILIDADE. DETERMINAÇÕES E DILIGÊNCIAS COM CARÁTER PESSOAL (INTUITU PERSONAE). IMPEDIMENTO DE PRESUNÇÃO DE CIÊNCIA E CULPABILIDADE DE GESTORES FUTUROS. IMPOSSIBILIDADE DE RECURSO CONTRA CONVERSÃO DE FISCALIZAÇÃO EM PROCESSO DE TCE. PROVIMENTO PARCIAL.

MONITORAMENTO (MON)

Secretaria de Recursos (SERUR); Secretaria de Fiscalização de Infraestrutura Urbana (SeinfraUrb).

Trata-se de pedidos de reexame interpostos por Mário Ramos Ribeiro e Emília Maria Silvia Ribeiro Curi contra o Acórdão 788/2018-TCU-Plenário, em que este Tribunal julgou monitoramento autuado por força do item 1.8.1 do Acórdão 978/2013-TCU-Plenário, exarado em sede de denúncia sobre possíveis irregularidades na execução de obras com os recursos provenientes do Convênio 421/2009, celebrado entre o Município de Bom Jesus da Lapa - BA e o Ministério da Integração Nacional (MI) .
Por meio deste último dispositivo, o TCU assinou prazo para que o MI informasse o resultado da análise das contas inerentes àquele convênio, apresentando, ainda, parecer definitivo pela aprovação, ou não, da correspondente prestação de contas.
Após a prolação do Acórdão, o MI foi notificado pelo Ofício 563/2013 e posteriormente pelo Ofício 1.496/2015. Em resposta, encaminhou a documentação acostada à peça 9, datada de 20/7/2015, informando que foi realizada vistoria de campo nas obras do Convênio e elaborado o Relatório de Inspeção 27/2013, contendo informação sobre execução física compatível com o Plano de Trabalho aprovado. O expediente acrescentou que ainda sobreviria a Avaliação Técnica Conclusiva, bem como a avaliação dos aspectos contábeis e financeiros.
Decorridos quase um ano do encaminhamento de tal ofício, como o Ministério não apresentou outra manifestação acerca do cumprimento da deliberação do TCU, foi realizada nova diligência por meio do Ofício 1643/2016-TCU/SECEX-BA.
Decorridos aproximadamente 60 dias, em virtude da ausência de resposta por parte do Secretário Executivo do Ministério da Integração Nacional, a Secex/BA expediu o Ofício 2091/2016-TCU/SECEX-BA, de 25/7/2016, reiterando o ofício anterior.
Como após de transcorridos cerca de cinco anos da primeira comunicação ao MI, considerando que foram enviados diversos ofícios do TCU solicitando informações sobre o andamento da prestação de contas, frente ao não atendimento da decisão do Tribunal (não envio do parecer conclusivo sobre as contas do Convênio 712.806/2009) , por meio do Acórdão 788/2018-TCU-Plenário, os recorrentes foram apenados com multa individual, no valor de R$ 5 mil, e o processo de fiscalização foi convertido em tomada de contas especial (TCE) . 
Irresignados, apresentam os seguintes argumentos em seus recursos:
Mário Ramos Ribeiro (peça 68) :
não agiu com dolo ou culpa, foi diligente e proativo: foi determinada a glosa dos valores transferidos ao município e a abertura de TCE para reaver os valores;
ocupou o cargo apenas 1 ano e 4 meses (desde 10/1/2017 até a apresentação do recurso, em maio/2018) . Nesse período, a prestação de contas foi finalizada, conforme Parecer Técnico de Engenharia 196/2017 (8/11/2017) e Parecer Financeiro 120/2018 (17/05/2018) ; 
comunicou e encaminhou tais documentos ao TCU, por meio do Ofício 49/AECI/MI, de 24/5/2018;
a Secretaria Executiva não tem poder hierárquico sobre a Secretaria de Desenvolvimento Regional e só pode atuar no processo após a conclusão do relatório de engenharia e da definição dos valores para glosa; e
não foram esgotadas todas as medidas administrativas internas objetivando o ressarcimento pretendido, o que deve ocorrer antes da abertura de TCE.
Emília Maria Silvia Ribeiro (peça 75) :
esteve por apenas 33 dias úteis à frente da Secretaria Executiva do MI, sendo que da data do ofício de reiteração do TCU (25/07/2016) foram 11 dias úteis; e
é desproporcional sua responsabilidade ante a isenção de outros gestores com períodos de gestão similares.
Feito breve resumo dos fatos, passo a decidir.
Reitero o exame de admissibilidade (peça 108) , em que conheci do recurso por atender aos requisitos atinentes à espécie.
Mário Ramos Ribeiro ocupou o cargo de Secretário Executivo do MI a partir de 10/1/2017. Recebeu comunicação do TCU em julho de 2017, tendo prontamente respondido. Na ocasião, foram solicitadas ao gestor dois grupos de informações (peça 22) :
"a) a situação do cumprimento do item 18.1 do Acórdão 978/2013-TCU-Plenário, Sessão Extraordinária de caráter reservado de 17/4/2013, considerando que a Secretaria de Defesa Civil já efetuou analise física do Convênio, desde 2013, conforme Relatório de Inspeção N. 027/2013-ASR;
b) a relação identificando todos os Secretários-Executivos e Coordenadores Gerais de Prestação de Contas de Convênios do Ministério da Integração, contendo o nome, CPF, data de ingresso no cargo e data de saída, desde 2013 até o presente momento."
Por meio do Oficio 305/2017, de 08/08/2017 (peça 24) , as duas solicitações foram satisfatoriamente atendidas. A relação solicitada no item "b" foi prontamente elaborada e encaminhada, conforme solicitado (peça 24, p. 5) . Quanto ao item "a", o gestor informou a situação à época. Posteriormente, quando finalizados, encaminhou os documentos Parecer Técnico de Engenharia 196/2017 (8/11/2017) e Parecer Financeiro 120/2018 (17/05/2018) , conforme peça 68, p. 37. 
Não lhe foi exigido o encaminhamento do resultado da análise nem os pareceres concluídos. Isso não seria razoável, uma vez que (i) tal execução não dependeria do Secretário Executivo e (ii) seria inviável concluir a análise de prestação de contas e a confecção de pareceres por áreas técnicas em prazo de 15 dias.
Quanto aos argumentos relativos à conversão do processo de fiscalização em processo de TCE (item 9.5.1 do Acórdão 788/2018-TCU-Plenário) , o entendimento pacificado pela jurisprudência deste Tribunal é que não cabe recurso de tal decisão.
Sendo assim, acolho as análises da unidade técnica como razões de decidir pelo provimento parcial das razões recursais de Mario Ramos Ribeiro, para tornar sem efeito a multa do item 9.1 do Acórdão 788/2018-TCU-Plenário.
Passo a analisar os argumentos recursais de Emília Maria Silvia Ribeiro Curi, que exerceu o cargo de Secretária Executiva do MI no período 22/06/2016 a 08/08/2016, por 33 dias úteis. A recorrente foi informada da determinação do TCU (item 18.1 do Acórdão 978/2013-TCU-Plenário) por meio do Ofício TCU 1643/2016, que teve ciência confirmada em 06/07/2016.
O ofício solicitou à recorrente que "informe a este Tribunal, a situação do cumprimento do item 18.1 do supradito Acórdão, considerando que a Secretaria de Defesa Civil já efetuou análise física do Convênio (...) ". 
A resposta veio por meio do Ofício 433/AECI/GM/MI, de 29/7/2016, por meio do qual foi informada a situação à época. Também não lhe foi exigido o encaminhamento do resultado da análise nem os pareceres concluídos.
A recorrente permaneceu no cargo até o dia 08/08/2016, antes mesmo da ciência do Ofício de Reiteração (Ofício 2091/2016) , confirmada em 12/08/2016. Além disso, também não foi ouvida ou informada da possibilidade de recebimento de multa por descumprimento da determinação (exigência do art. 268, § 3º, do RI/TCU) .
Importa consignar que as determinações do TCU devem ser proferidas diretamente ao órgão ou entidade, contudo, conforme ofícios acostados aos autos, percebe-se que todos os ofícios de diligências foram equivocadamente encaminhados com caráter pessoal (intuitu personae) , impedindo a presunção de ciência e culpabilidade de gestores futuros do mesmo cargo por eventuais omissões. 
Sendo assim, acolho as análises da unidade técnica como razões de decidir pelo provimento das razões recursais de Emília Maria Silvia Ribeiro Curi, para tornar sem efeito a multa do item 9.1 do Acórdão 788/2018-TCU-Plenário.
Feitas essas considerações, voto por que o Tribunal acolha a minuta de acórdão que ora submeto à deliberação do colegiado.
TCU, Sala das Sessões Ministro Luciano Brandão Alves de Souza, em 9 de outubro de 2019.
WALTON ALENCAR RODRIGUES 
Relator